臺灣彰化地方法院民事判決
                                      109年度訴字第865號
原      告  姚俍宇  
兼  法  定
代  理  人  李佩樺  
共      同
訴訟代理人  鄭謙瀚律師
被      告  陳姿靜  
            邱智勇  
上  一  人
訴訟代理人  盧永盛律師
複  代理人  施雅芳律師
被      告  蔡淑萍  
            廖秋萍  
上  一  人
訴訟代理人  陳頂新律師
複  代理人  尤詩嘉  
被      告  李袽詒  
            吳重賜  
            翁翠琍  




上三人共同
訴訟代理人  張崇哲律師
複  代理人  許凱翔律師
上列當事人間請求返還不當得利事件，本院於民國110年3月24日
言詞辯論終結，判決如下：
    主      文
原告之訴及假執行之聲請均駁回。
訴訟費用由原告負擔。
    事實及理由
一、原告主張：
（一）訴外人姚俊廷為原告姚俍宇之父、原告李佩樺之配偶；訴
      外人歐俊麟則為姚俊廷、原告李佩樺之友人。歐俊麟自民
      國104年11月起，多次向原告李佩樺及姚俊廷佯稱投資其
      與被告及訴外人即歐俊麟之母蔡美貴共同經營之事業，可
      分得獲利，致原告李佩樺及姚俊廷陷於錯誤，依歐俊麟指
      示匯款至被告及蔡美貴帳戶（歐俊麟佯稱投資事業、原告
      李佩樺及姚俊廷匯款時間、金額均詳如附表所示；蔡美貴
      已於108年8月29日死亡，故就如附表編號6所示部分，係
      以其繼承人蔡淑萍為被告；為求精簡，以下稱被告者，就
      如附表編號6所示部分，行為人均指蔡美貴，帳戶亦均指
      蔡美貴之帳戶，不再另外分別記載）。歐俊麟在投資過程
      中未提供相關資料，亦未給付投資獲利，原告李佩樺乃對
      歐俊麟提出詐欺告訴，經歐俊麟於偵查中坦承犯行。嗣因
      歐俊麟於偵查中死亡，臺灣彰化地方檢察署檢察官爰以10
      8年度偵字第868號、109年度偵字第277號為不起訴處分確
      定。
（二）歐俊麟自始未與被告共同經營如附表所示事業，佯稱上開
      事實對原告李佩樺及姚俊廷施用詐術。被告提供帳戶收受
      款項，成立民法第184條第1項前段侵權行為，且與歐俊麟
      有共同詐欺原告李佩樺及姚俊廷之意思聯絡、分擔一部行
      為，應負民法第185條第1項前段共同侵權行為損害賠償責
      任。又被告陳姿靜放任其帳戶予他人長期使用，蔡美貴明
      知歐俊麟長年從事不法事業，仍提供帳戶予歐俊麟使用，
      均有幫助詐欺不確定故意，應負民法第185條第2項共同侵
      權行為損害賠償責任。
（三）被告與歐俊麟既係共同或幫助歐俊麟詐欺原告李佩樺及姚
      俊廷，則原告李佩樺及姚俊廷與被告間仍有給付關係。被
      告無法律上原因受領如附表所示款項，應依民法第179條
      規定返還不當得利。
（四）姚俊廷、蔡美貴於本件起訴前死亡，原告為姚俊廷之繼承
      人，被告蔡淑萍為蔡美貴之繼承人，均未拋棄繼承。爰擇
      一依民法第184條第1項前段、第185條第1項前段、第2項
      、第179條規定，提起本件訴訟。並聲明：1.被告陳姿靜
      應給付原告李佩樺新臺幣（下同）100,000元及自起訴狀
      繕本送達翌日起至清償日止，按年息百分之5計算之利息
      。2.被告邱智勇、李袽詒、蔡淑萍、吳重賜、廖秋萍、翁
      翠琍應分別給付原告1,220,000元、194,700元、475,000
      元、1,167,300元、1,000,000元、280,000元及均自起訴
      狀繕本送達翌日起至清償日止，按年息百分之5計算之利
      息。3.願供擔保，請准宣告假執行。
二、被告答辯：
（一）被告陳姿靜：其不認識原告及歐俊麟，亦不清楚該100,00
      0元款項去向。其於5、6年前在高雄夜市打工時，將如附
      表編號1所示帳戶（下稱陳姿靜帳戶）借予劉姓雇主使用
      ，離職時曾向劉姓雇主要求取回，因劉姓雇主表示有貨款
      尚未結清，待結清後再歸還。惟其再致電劉姓雇主時，電
      話已成空號。嗣因結婚生子較為忙碌，忘記停用帳戶等語
      。
（二）被告邱智勇：
　　1.如附表編號2、3所示帳戶（下稱邱智勇帳戶）由其本人使
      用。其於105年1月間，因經營彩券行需用資金，向歐俊麟
      借款，歐俊麟於105年1月11日以姚俊廷名義匯款1,000,00
      0元邱智勇帳戶，事後其簽發1,000,000元支票供擔保（下
      稱系爭擔保支票）。歐俊麟於106年6月間，向其招攬投資
      ，其投資200,000元本金，經屆滿2期後，歐俊麟即以姚俊
      廷名義匯款本金、利息共220,000元至邱智勇帳戶。
　　2.其未提供帳戶予歐俊麟作為詐欺使用，自無從成立共同侵
      權行為。歐俊麟偵查中僅坦承自己詐欺犯行，從未供述另
      有共犯或與受款人有犯意聯絡。而帳戶受款原因多端，歐
      俊麟指示姚俊廷匯款至邱智勇帳戶並無不法，不得逕認其
      有與歐俊麟共同或幫助詐欺原告李佩樺及姚俊廷。
　　3.倘歐俊麟詐欺原告李佩樺及姚俊廷，則在姚俊廷於105年1
      月11日、106年7月20日匯款時即有詐欺犯意，且原告於10
      6年9月已知悉遭歐俊麟詐欺，始要求歐俊麟簽發8,000,00
      0元本票供擔保，惟原告遲至109年4月始提起本訴，亦已
      罹於2年侵權行為損害賠償請求權消滅時效。
　　4.本件指示給付關係存在於姚俊廷與歐俊麟間，與其無涉，
      無從成立不當得利等語。
（三）被告李袽詒：如附表編號4、5所示帳戶（下稱李袽詒帳戶
      ）實際上為訴外人即其姊夫張昶紳所使用。張昶紳於104
      年10月19日借款204,700元予歐俊麟，依歐俊麟指示，將
      借款匯入蔡美貴如附表編號6所示帳戶（下稱蔡美貴帳戶
      ）。嗣歐俊麟分別於105年3月1日、106年5月22日以姚俊
      廷名義匯款144,700元、50,000元至李袽詒帳戶以清償上
      開借款，尚欠10,000元未清償。其既未提供帳戶予歐俊麟
      ，自無成立侵權行為之可能。又姚俊廷乃係依歐俊麟指示
      將款項匯入李袽詒帳戶，則其與姚俊廷間並無給付關係存
      在，自無從成立不當得利等語。
（四）被告蔡淑萍：蔡美貴死亡後，其整理遺物時並未發現蔡美
      貴之帳戶存摺，僅知蔡美貴帳戶係由歐俊麟使用，不清楚
      歐俊麟何時開始使用。其自83年嫁至宜蘭便很少回老家，
      就本件事實經過、蔡美貴是否知悉歐俊麟從事何事業、歐
      俊麟與兩造間關係均不清楚等語。
（五）被告吳重賜：其於105年5月30日借款1,900,000元予歐俊
      麟，並依歐俊麟指示，將上開借款以如附表編號7、8所示
      帳戶（下稱吳重賜帳戶）匯款至林璟崑國泰世華銀行帳號
      00000000000號帳戶。嗣歐俊麟分別於105年6月14日、105
      年9月26日以姚俊廷名義匯款945,000元、222,300元至吳
      重賜帳戶以清償上開借款，尚欠732,700元未清償。其未
      提供帳戶予歐俊麟作為詐欺使用，而無從成立侵權行為之
      可能。又姚俊廷依歐俊麟指示，匯款至吳重賜帳戶，其與
      姚俊廷間並無給付關係存在，自無從成立不當得利等語。
（六）被告廖秋萍：其於105年9月間，借款1,000,000元予歐俊
      麟，並由訴外人簡正勳擔任保證人，約定利息每月為1分
      ，其預收3個月利息，交付現金970,000元予歐俊麟。嗣歐
      俊麟於105年12月26日以姚俊廷名義匯款1,000,000元至如
      附表編號9所示帳戶（下稱廖秋萍帳戶）。其未提供帳戶
      予歐俊麟作為詐欺使用，無從成立共同侵權行為。其受領
      款項乃基於與歐俊麟間消費借貸關係，非無法律上原因，
      且原告主張姚俊廷依歐俊麟指示匯款至廖秋萍帳戶，該資
      金關係當事人乃為指示人歐俊麟與被指示人姚俊廷，於資
      金關係有瑕疵時，僅得向歐俊麟請求返還。其與姚俊廷間
      並無給付關係存在，亦無從成立不當得利等語。
（七）被告翁翠琍：其於106年2月20日借款280,000元予歐俊麟
      ，並於同日自如附表編號10所示帳戶（下稱翁翠琍帳戶）
      分別提領120,000元、50,000元，及家中現金110,000元，
      湊足280,000元現金交付歐俊麟。嗣歐俊麟於106年7月20
      日，以姚俊廷名義匯款280,000元至翁翠琍帳戶以清償上
      開借款。其未提供帳戶予歐俊麟作為詐欺使用，自無從成
      立共同侵權行為。其受領款項係基於與歐俊麟間消費借貸
      關係，非無法律上原因，且姚俊廷係依歐俊麟指示匯款，
      其與姚俊廷間並無給付關係存在等語。
（八）均聲明：1.原告之訴及假執行之聲請均駁回。2.如受不利
      判決，願供擔保，請准宣告免為假執行。
三、兩造不爭執事實（見本院卷二第23頁至第24頁）：
（一）姚俊廷於108年6月18日死亡，原告為姚俊廷之繼承人。蔡
      美貴為歐俊麟之母，已於108年8月29日死亡，蔡淑萍為蔡
      美貴之繼承人。歐俊麟於108年11月22日死亡。
（二）如附表所示帳戶，均係由名義人所開設。邱智勇、廖秋萍
      帳戶均由其本人使用。蔡美貴帳戶由歐俊麟使用。
（三）原告李佩樺、姚俊廷，於如附表所示時間，依歐俊麟指示
      ，將如附表所示金額，匯入如附表所示帳戶。
（四）姚俊廷或原告與被告均不相識，亦未曾謀面。
（五）原告李佩樺曾向歐俊麟提起詐欺告訴，歐俊麟於偵查中死
      亡，臺灣彰化地方檢察署檢察官以108年度偵字第868號、
      109年度偵字第277號為不起訴處分確定。
（六）臺灣中小企業銀行員林分行支票號碼AD0000000號支票尚
      未提示付款。
（七）李袽詒帳戶於104年10月19日曾匯款204,700元至蔡美貴如
      附表所示帳戶。
（八）被告吳重賜於105年5月30日，以吳重賜帳戶匯款1,900,00
      0元至林璟崑國泰世華銀行秀水分行帳號00000000000號帳
      戶。
四、本件爭點應為：
（一）原告依民法第184條第1項前段、第185條第1項前段、第2
      項規定，請求被告負損害賠償責任，有無理由？
（二）原告依民法第179條規定，請求被告返還原告匯入帳戶款
      項，有無理由？
五、得心證之理由：
（一）按當事人主張有利於己之事實者，就其事實有舉證之責任
      。但法律別有規定，或依其情形顯失公平者，不在此限。
      民事訴訟法第277條定有明文。民事訴訟如係由原告主張
      權利者，應先由原告負舉證責任，若原告不能舉證證明自
      己主張事實為真，則被告就其抗辯事實即令不能舉證，或
      其所舉證據尚有疵累，亦應駁回原告之訴。
（二）原告依民法第184條第1項前段、第185條第1項前段、第2
      項規定，請求被告負損害賠償責任，有無理由？
　　1.按因故意或過失，不法侵害他人之權利者，負損害賠償責
      任。數人共同不法侵害他人之權利者，連帶負損害賠償責
      任。造意人及幫助人，視為共同行為人。民法第184條第1
      項前段、第185條第1項前段、第2項定有明文。又民法第1
      85條第1項所謂數人共同不法侵害他人權利，係指各行為
      人均曾實施加害行為，且各具備侵權行為要件而發生同一
      事故而言，是以各加害人之加害行為均須為不法，且均須
      有故意或過失，並與事故所生損害具有相當因果關係始足
      當之。而同條第2項所稱幫助人，係指幫助他人使其容易
      遂行侵權行為之人，其主觀上須有故意或過失，客觀上對
      於結果須有相當因果關係，始須連帶負損害賠償責任。
　　2.本件原告主張被告提供帳戶予歐俊麟作為詐欺原告李佩樺
      及姚俊廷之用，致原告李佩樺及姚俊廷陷於錯誤，匯款至
      如附表所示帳戶，被告應與歐俊麟負共同侵權行為連帶損
      害賠償責任等節，為被告所否認，揆諸上開說明，自應由
      原告就被告知悉歐俊麟對原告李佩樺及姚俊廷詐欺，而提
      供如附表所示帳戶供歐俊麟使用之要件事實，負舉證責任
      。
　　3.經查，原告主張歐俊麟佯稱投資，致原告李佩樺及姚俊廷
      陷於錯誤，將款項匯入如附表所示帳戶乙情，固據歐俊麟
      於108年8月23日、108年10月16日偵查中陳述：106年之前
      其確實有在做黃昏市場、二胎、中古車投資，惟未將姚俊
      廷投資款拿去投資，而係清償個人債務，匯到他人帳戶款
      項均係清償債務等語，並就詐欺部分為認罪表示，有訊問
      筆錄在卷可稽（見本院卷一第244頁至第246頁）。惟查，
      歐俊麟在偵查中從未陳述有他人與其共同或幫助其為上開
      詐欺行為，此外，其復陳述：其原從事職棒簽賭，後來兼
      有投資非法重利借貸，嗣因職棒簽賭輸太多，僅剩借貸利
      息收入，惟其已無資金，故轉向他人借用資金，原告李佩
      樺及姚俊廷所匯款項均係其向他人借款或投資，時間到即
      須還款；其與姚俊廷資金往來有上百筆，其向他人借款，
      再請姚俊廷匯款到他人帳戶；106年之前其確實有從事黃
      昏市場、二胎、中古車買賣，惟其未將姚俊廷投資款用作
      投資，而係清償其個人債務，匯至他人帳戶款項均係用於
      清償其債務等語（見本院卷一第244頁至第245頁），核與
      被告邱智勇、李袽詒、吳重賜、廖秋萍、翁翠琍之答辯大
      致相符。
　　4.其次，被告邱智勇抗辯姚俊廷如附表編號2、3所示匯款，
      係其向歐俊麟借款1,000,000元，經其簽發臺灣中小企業
      銀行號碼AD0000000號之同額支票交付歐俊麟作為擔保，
      嗣已清償，以及歐俊麟返還向其借款之本金及利息220,00
      0元等情，業據其提出支票存根、LINE對話截圖為證（見
      本院卷一第389頁、第391頁至第401頁）。又上開支票迄
      未提示乙情，亦有臺灣中小企業銀行員林分行109年12月2
      3日109員林字第00097號函在卷可佐（見本院卷一第455頁
      ）。被告李袽詒抗辯其帳戶係張昶紳使用，如附表編號4
      、5所示匯款，係張昶紳借款204,700元予歐俊麟，歐俊麟
      返還部分借款等情，業據其提出存款交易明細為證（見本
      院卷一第325頁），復經張昶紳到院結證綦詳（見本院卷
      一第462頁至第466頁）。被告吳重賜抗辯如附表編號7、8
      所示匯款，係其借款1,900,000元予歐俊麟，匯入訴外人
      林璟崑國泰世華銀行帳戶，歐俊麟返還部分借款等情，業
      據其提出客戶歷史交易明細查詢為證（見本院卷一第327
      頁），復經林璟崑到庭證稱：姚俊廷匯入1,900,000元國
      泰世華銀行帳戶係其帳戶，其將該帳戶借予歐俊麟收受匯
      款之用等語（見本院卷一第467頁至第470頁）。被告翁翠
      琍抗辯如附表編號10所示匯款，係其借款280,000元予歐
      俊麟，歐俊麟返還部分借款等情，業據其提出存摺影本、
      LINE對話截圖為證（見本院卷一第331頁至第333頁、第33
      5頁至第337頁、第339頁）。均足認被告抗辯應與事實相
      符。
　　5.本件原告雖主張上開被告之舉證不足以證明其抗辯事實，
      並主張被告陳姿靜、蔡淑萍、廖秋萍未就其抗辯事實舉證
      。惟查，被告邱智勇、李袽詒、吳重賜、翁翠琍所為舉證
      ，並無顯不合理之處，堪可採信。而原告始終未能舉證證
      明被告知悉歐俊麟詐欺原告仍提供其帳戶予歐俊麟使用之
      要件事實，揆諸旨揭說明，縱被告陳姿靜、蔡淑萍、廖秋
      萍未予舉證，亦不因此即認原告主張為真。
　　6.況且，民法第184條第1項前段之過失侵權行為，係以被害
      人之權利受侵害為其要件。本件原告始終未表明其有何權
      利受到侵害，而原告李佩樺及姚俊廷固受歐俊麟詐欺匯款
      至被告帳戶，惟該匯款仍係依原告李佩樺及姚俊廷自己意
      思所為，亦不能認為其金錢所有權受侵害。從而，原告依
      民法第184條第1項前段、第185條第1項前段、第2項規定
      ，請求被告負損害賠償責任，洵屬無據，應予駁回。
（二）原告依民法第179條規定，請求被告返還原告匯入帳戶款
      項，有無理由？
　　1.按無法律上之原因而受利益，致他人受損害者，應返還其
      利益。雖有法律上之原因，而其後已不存在者，亦同。民
      法第179條定有明文。次按主張不當得利請求權存在者，
      對於不當得利請求權成立要件應負舉證責任，即應證明他
      方係無法律上原因而受利益，致其受有損害。如受利益人
      係因其給付而得利時，所謂無法律上原因，即指欠缺給付
      目的而言。又在指示給付關係中，其給付關係分別存在於
      指示人與被指示人、指示人與領取人間，至被指示人與領
      取人間，則僅發生履行關係，並無給付關係存在。
　　2.經查，被告李袽詒抗辯其帳戶係張昶紳使用乙情，業據張
      昶紳在本院結證明確，已如前述。又被告蔡淑萍抗辯蔡美
      貴帳戶係由歐俊麟使用乙情，核與訴外人梁瑞峨於另案偵
      查中陳述：因蔡淑萍稱歐俊麟又要借款，其乃照慣例匯款
      至蔡美貴帳戶；歐俊麟之前均係以蔡美貴帳戶匯款還款等
      語、訴外人廖建森於另案偵查中陳述：歐俊麟之前均係以
      蔡美貴帳戶匯款還款等語相符（見本院卷一第257頁、第2
      58頁），亦堪信屬實。準此，李袽詒、蔡美貴帳戶既係由
      張昶紳、歐俊麟使用，自難認被告李袽詒及蔡美貴有受領
      如附表編號4、5、6所示匯款。再者，歐俊麟於偵查中陳
      述：原告李佩樺及姚俊廷所匯款項均係清償其個人債務等
      語，已如前述，而原告亦未舉證證明被告係提供帳戶予歐
      俊麟作為詐欺使用，足見原告李佩樺及姚俊廷、歐俊麟、
      被告間，應為歐俊麟指示原告李佩樺及姚俊廷向被告給付
      之指示給付關係，揆諸前揭說明，兩造間不存在給付關係
      ，亦無不當得利可言。
六、綜上所述，原告依民法第184條第1項前段、第185條第1項前
    段、第2項規定、第179條規定，請求被告給付如附表所示金
    額及利息，為無理由，應予駁回。原告之訴既經駁回，其假
    執行之聲請即失所依據，應併予駁回。
七、本件事證已臻明確，兩造其餘攻擊防禦方法及證據，核與判
    決結果不生影響，爰不一一論列，併此敘明。
八、訴訟費用負擔之依據：民事訴訟法第78條。
中　　華　　民　　國　 110　　年　　4 　　月　　28　　日
                  民事第四庭    法  官  歐家佑
以上正本係照原本作成。
如不服本判決，須於判決送達後20日內向本院提出上訴狀。(須
按他造當事人之人數附繕本)。如委任律師提起上訴者，應一併
繳納上訴審裁判費。
中　　華　　民　　國　　110 　年　　4 　　月　　29　　日
                                書記官  黃明慧    
附表：
編號 被告 歐俊麟佯稱投資事業 匯款人 匯款日 匯款金額 受款帳戶銀行、帳號 1 陳姿靜 與被告陳姿靜共同投資斗六黃昏市場攤位整理 李佩樺 104年12月1日 100,000 陳姿靜 兆豐銀行新興分行 00000000000 2 邱智勇 與被告邱智勇共同經營公益彩券行 姚俊廷 105年1月11日 1,000,000 邱智勇 臺中銀行田中分行 000000000000 3  與被告邱智勇、翁翠琍共同買賣畸零土地  106年7月20日 220,000  4 李袽詒 與被告李袽詒合作買賣中古車  姚俊廷 105年3月1日 144,700 李曉宜 臺中銀行員林分行 000000000000 5    106年5月22日 50,000  6 蔡淑萍 與蔡美貴投資買賣畸零土地 姚俊廷 105年5月19日 475,000 蔡美貴 臺中銀行大肚分行 000000000000 7 吳重賜 與被告吳重賜合作房屋二胎貸款事業 姚俊廷 105年6月14日 945,000 吳重賜 土地銀行員林分行 000000000000 8    105年9月26日 222,300  9 廖秋萍 被告廖秋萍任職斗六黃昏市場管理人員，與歐俊麟合作整理、增建攤位 姚俊廷 105年12月26日 1,000,000 廖秋萍 富邦銀行大湳分行 000000000000 10 翁翠琍 與被告邱智勇、翁翠琍共同買賣畸零土地 姚俊廷 106年7月20日 280,000 翁翠琍 中國信託銀行蘆洲分行 000000000000 
備註：匯款金額欄單位均為新臺幣/元。